【裁判字號】    96,家抗,30
【裁判日期】    970325
【裁判案由】    撤銷限定繼承
【裁判全文】
臺灣臺中地方法院民事裁定              96年度家抗字第30號
抗  告  人  臺中縣東勢鎮農會
法定代理人  乙○○
非訟代理人  楊雯齡律師
複  代理人  丁○○律師
相  對  人  丙○○
非訟代理人  盧永和律師
上列抗告人因與相對人間聲請撤銷限定繼承事件，對於中華民國
96年8月9日本院96年度家聲字第100號裁定提起抗告，本院裁定
如下：
    主  文
抗告駁回。
抗告程序費用由抗告人負擔。
    理  由
壹、本事件經本院審酌全案卷證，認原審裁定之結果，除關於後
    列保險金之性質是否屬於遺產，應更正補敘如后外，經核於
    法要無不合，應予維持，且除上開部分外，餘均引用原裁定
    記載之事實及理由。
貳、抗告意旨除與原審陳述相同，並經原裁定理由詳予論述駁斥
    者，不再贅敘外，抗告意旨另以：相對人為被繼承人林阿金
    之繼承人，林阿金生前向國泰人壽保險股份有限公司（下稱
    國泰人壽公司）所投保之保險契約，僅「被保險人身故時（
    含定期、個人傷害附約）」欄，指定受益人為林一郎、馮春
    英，而有關「住院醫療罹患重大疾病時」之保險理賠受益人
    仍為林阿金，是95年8月9日兩筆由國泰人壽公司醫療保險給
    付之票款存入，仍屬林阿金之遺產；相對人在限定繼承呈報
    前，早已知悉林阿金在抗告人信用部開設有帳戶且其內有存
    款，然抗告人不僅未依法陳報該帳戶及前開保險匯入款項，
    且將該兩筆款項提領花用，有害抗告人之債權，顯有民法第
    1163條故意隱匿遺產及在遺產清冊為虛偽記載之情事，而不
    得享有限定繼承之利益，是原審顯有疏而未察之情，爰依法
    提出抗告，求予廢棄原裁定云云。惟查：
一、觀諸附於原審卷之國泰人壽公司96年6月27日國壽字第09600
    60433號函暨其檢送之壽險要保書影本所載，林阿金所投保
    之保險契約，僅「被保險人身故時（含定期、個人傷害附約
    ）」欄，指定受益人為林一郎、馮春英，而有關「住院醫療
    罹患重大疾病時」之保險理賠受益人，仍為主契約之被保險
    人即林阿金；又95年8月9日兩筆由國泰人壽公司給付之票款
    ，係林阿金之醫療保險理賠金之事實，除有理賠給付收據影
    本3件附於原審卷宗可參外，並為兩造所不爭執，固均堪信
    為真正。則抗告人主張上開款項仍屬林阿金之遺產一節，固
    非無據。惟相對人是否不能主張限定繼承之利益，自仍應視
    其是否有隱匿上開遺產；或在遺產清冊為虛偽記載之故意以
    為斷，乃屬當然。
二、證人即代相對人提出限定繼承呈報之代書助理甲○○於本院
    受命法官97年2月19日訊問時證稱：「（問：被繼承人林阿
    金之限定繼承事件，是否你辦理？）是的，我有見過在庭之
    相對人丙○○，本來是丙○○的哥哥林一郎到事務所詢問，
    辦理限定繼承之事，之前林一郎有些土地之問題有詢問過，
    丙○○應該是辦限定繼承案件才看過，林一郎將案件及證件
    拿來之後，林一郎說如證件有不足，可以聯絡丙○○，林一
    郎說因為他工作的關係，可能聯絡不到，丙○○比較聯絡的
    到，才會用他當當事人，我記得林一郎有先拿一部分給我，
    不足部分，像印章及其他證件，林一郎的姊姊、弟弟都有拿
    來過，辦理限定繼承所需的證件我是跟林一郎說的，因為是
    林一郎問的，丙○○頂多是我們通知他來補證，他才拿過來
    」；「（問：當初有無告知遺產清冊要哪些資料？）那時候
    我有跟林一郎說，遺產清冊要怎麼做，我幫他聲請，當初是
    跟他說需要的是繼承人及被繼承人之戶籍資料，只要能夠代
    理就能夠幫他聲請，遺產清冊是我向國稅局聲請遺產清冊，
    另我還有問林一郎，他爸爸還有哪些財產存款要跟我說，我
    並沒有問丙○○，因為是林一郎來找我的」；「（問：你當
    初有無問林一郎的爸爸林阿金有哪些銀行的存款帳戶，帳戶
    內有多少錢？）我有問林一郎說，林阿金有無任何銀行的存
    款，我記得林一郎跟我說，有帳戶，但沒有多少錢，我沒有
    問他哪家銀行，這部分我沒有列入遺產清冊內，因為他說已
    經沒有多少錢，我當初想說沒有多少錢應該不用列入」等語
    。是依甲○○之上開證述，系爭限定繼承呈報事件雖列相對
    人為呈報人，但實際上係由相對人之兄林一郎出面接洽，甲
    ○○告知應補具事項及文件之人主要亦係林一郎，甲○○復
    未曾向相對人詢問過林阿金名下帳戶之事，若謂相對人係故
    意不陳報前開帳戶，而有在遺產清冊為虛偽記載之故意，殊
    嫌遽斷。況且，甲○○代辦限定繼承呈報時其所填載之遺產
    清冊，之所以未將前開帳戶列入，既係其主觀上認銀行帳戶
    款項所剩無幾，誤以為無庸填入所致，自不能認為相對人有
    在遺產清冊為虛偽記載之故意。
三、證人即相對人之姐林素芳於本院受命法官前揭期日訊問時證
    稱：「（問：系爭帳戶在你爸爸未死亡前，是何人在使用？
    ）本來是他在用，在95年4月我爸爸聲請老人年金時，我爸
    爸5、6月住院，他暫時將帳戶存款交給我，他叫我幫他留意
    ，有無款項進入，後來我爸爸病情沒有好轉，該帳戶存摺就
    一直在我手上，直到我爸爸過世」；「（問：丙○○是否知
    道有這個帳戶？）不知道，我爸爸沒有給他知道，我也是我
    爸爸交待我的時候，我才知道」；「（問：你爸爸過世後，
    有保險金存入，該款項是何人領取？）我爸爸住院本來有出
    院，出院回家一段時間約二星期他才過世，那段期間我們一
    直在等待醫療給付，因為我爸爸有投保醫療險，但是我弟弟
    丙○○並不知道有保險，因為都是我媽媽交待我的，我爸爸
    過世後，辦喪事那段期間錢是我去領的，因為我會騎機車，
    我媽媽才叫我去領，去領的時候，丙○○並不知道這件事，
    我媽媽認為我們兄弟姊妹在我爸爸生病期間兄弟姊妹都有拿
    錢出來，我媽媽認為醫療險的錢應該分給兄弟姊妹，且那段
    期間在辦喪事也需要錢，我領出來的錢，並沒有拿給丙○○
    ，因為等到喪事辦完之後結算，發現都還不夠，我們也不知
    道為何會變成這樣」；「（問：當初你領保險金出來，其他
    兄弟姊妹有無問你這筆錢從哪裡來？）這筆錢我是拿給媽媽
    ，林一郎知道我有去領這筆錢，丙○○應該不知道，林一郎
    知道這筆錢是醫療給付」等語。則依林素芳之上開證詞，相
    對人在呈報限定繼承前，根本不知林阿金在抗告人處設有前
    揭帳戶，亦不知該帳戶有國泰人壽公司存入之前揭醫療保險
    理賠金，更不知林素芳將該保險理賠金提領作為喪葬費之事
    ，顯無從認為相對人有在遺產清冊為虛偽記載之故意，更遑
    論其有隱匿上開性質屬於遺產之保險理賠金之故意。
四、綜前所述，抗告人所執前詞，指摘原裁定不當，求予廢棄，
    為無理由，應予駁回。
參、據上論結，本件抗告為無理由，依非訟事件法第21條第2項
    、第46條、民事訴訟法第495條之1第1項、第449條第1項、
    第95條、第78條，裁定如主文。
中    華    民    國    97    年    3   月    25      日
                   家事法庭     審判長法官  王靜秋
                                      法官  許冰芬
                                      法官  劉長宜
以上為正本係照原本作成。
如提起再抗告者，應於裁定送達後10日內依非訟事件法第45條第
3項「僅得以適用法規顯有錯誤為理由，並經原法院許可者為限
」之規定，向本院提出再抗告狀（須按他造人數附具繕本），且
須敘明理由。
中    華    民    國    97    年     3   月          日
                                    書記官


司法院資訊處製作；財團法人民間司法改革基金會備份。
